ACORDAO-COMPLETO-2434227

ACÓRDÃO 13922/2020 ATA 43/2020 - PRIMEIRA CÂMARA

VISTOS, relatados e discutidos estes autos de tomada de contas especial instaurada em razão da não comprovação da regular aplicação de recursos federais repassados mediante convênio,
ACORDAM os Ministros do Tribunal de Contas da União, reunidos em sessão da Primeira Câmara, ante as razões expostas pelo Relator, em:
9.1. julgar irregulares as contas do sr. Paulo Cezar Pedron e do Instituto de Defesa dos Direitos Humanos - IDDEHA, condenando-os, solidariamente, ao pagamento das quantias abaixo relacionadas, com a incidência dos devidos encargos legais, calculados a partir das datas correspondentes até o efetivo recolhimento, na forma da legislação em vigor, nos termos dos arts. 1°, inciso I, 16, inciso III, alínea "c", 19 e 23, inciso III, da Lei 8.443/1992:
	Data de ocorrência
	Valor histórico (R$) 

	3/8/2010
	108.050,00 D

	29/4/2011
	147.800,00 D

	16/6/2011
	94.050,00 D

	24/5/2012
	2.540,73 C

9.2.	fixar o prazo de 15 (quinze) dias, a contar das datas das notificações, para que os responsáveis de que trata o subitem anterior comprovem, perante o Tribunal, o recolhimento das referidas quantias aos cofres do Tesouro Nacional, nos termos do art. 23, inciso III, alínea "a", da Lei 8.443/1992 c/c o art. 214, inciso III, alínea "a", do Regimento Interno do TCU (RI/TCU) ;
9.3. aplicar aos responsáveis abaixo arrolados, individualmente, a pena de multa prevista no art. 57 da Lei 8.443/1992, de acordo com os valores indicados:
	Responsável
	Valor (R$) 

	Paulo Cezar Pedron
	58.000,00

	Instituto de Defesa dos Direitos Humanos - IDDEHA
	58.000,00

9.4. fixar o prazo de 15 (quinze) dias, a contar da datas das notificações, para que os responsáveis de que trata o subitem anterior comprovem, perante o Tribunal (arts. 214, inciso III, alínea "a", e 269 do RI/TCU) , o recolhimento das referidas quantias aos cofres do Tesouro Nacional, atualizadas, quando pagas após seu vencimento, monetariamente, desde a data de prolação deste acórdão até a do efetivo recolhimento, na forma da legislação em vigor; 
9.5. autorizar a cobrança judicial das dívidas, caso não atendidas as notificações, nos termos do art. 28, inciso II, da Lei 8.443/1992;
9.6.	autorizar, desde já, caso requerido, o parcelamento das dívidas em até 36 (trinta e seis) parcelas mensais e consecutivas, incidindo, sobre cada parcela, os correspondentes acréscimos legais, alertando os responsáveis de que a falta de pagamento de qualquer parcela importará no vencimento antecipado do saldo devedor, nos termos do art. 26 da Lei 8.443/1992, c/c o art. 217 do Regimento Interno/TCU;
9.7. dar ciência deste acórdão à Procuradoria da República no Estado do Paraná, nos termos do art. 16, § 3º, da Lei 8.443/1992.

Tomada de contas especial instaurada em razão de irregularidades na aplicação dos recursos federais repassados por força de convênio, celebrado entre a Secretaria de Políticas para as Mulheres da Presidência da República - SPM/PR e o Instituto de defesa dos Direitos Humanos  IDDEHA.

Primeira Câmara

3. Interessados/Responsáveis:
3.1. Responsáveis: Instituto de Defesa dos Direitos Humanos - Iddeha (01.167.309/0001-33); Paulo Cezar Pedron (XXX.434.279-XX)

13.1. Ministros presentes: Walton Alencar Rodrigues (Presidente), Benjamin Zymler (Relator), Bruno Dantas e Vital do Rêgo.
13.2. Ministros-Substitutos presentes: Augusto Sherman Cavalcanti e Weder de Oliveira.

BENJAMIN ZYMLER

Cuidam os autos de tomada de contas especial instaurada em razão de irregularidades na aplicação dos recursos federais repassados por força do convênio 94/2010-SPM-PR, celebrado entre a Secretaria de Políticas para as Mulheres da Presidência da República - SPM/PR e o Instituto de defesa dos Direitos Humanos - IDDEHA.
2.	O convênio, no valor de R$ 381.391,00, sendo R$ 349.900,00 à conta do concedente e R$ 31.491,00 referentes à contrapartida, teve por objeto "promover as garantias de direitos de mulheres em situação de violência por meio do fortalecimento das Redes de Atendimento e Proteção à Mulher em Curitiba e região metropolitana", com vigência estipulada para o período de 2/7/2010 a 27/12/2011, com prazo para apresentação da prestação de contas em 26/1/2012.
3.	O Plano de trabalho previa a execução das seguintes ações:
	Meta 1 -
	Planejamento e formação da equipe executora do projeto e coordenação das ações do projeto
	R$ 112.800,00

	Etapa 1
	Contratação de especialista - formação da equipe do projeto
	R$ 4.800,00

	Etapa 2
	Pagamento para educadores participarem da formação 
	R$ 19.200,00

	Etapa 3
	Assessoria/apoio técnico - coordenação das atividades
	R$ 50.400,00

	Etapa 4
	Assessoria Técnica à Coordenação
	R$ 38.400,00

	Meta 2 -
	Produção e distribuição de material formativo e educativo/informativo sobre a questão da violência contra à mulher
	R$ 68.000,00

	Etapa 1
	Elaboração e revisão de conteúdo para cartilha educativa e informativa para educadores e população alvo do projeto - educadores e participantes das oficinas
	R$ 6.000,00

	Etapa 2
	Elaboração e revisão de material de formação para público em instituições e público em geral
	R$ 15.000,00

	Etapa 3
	Elaboração de conteúdo e produção de DVD
	R$ 18.000,00

	Etapa 4
	Impressão de cartilha educativa e informativa
	R$ 24.000,00

	Etapa 5 
	Produção de cópias do DVD
	R$ 5.000,00

	Meta 3 -
	Realizar curso de capacitação cidadania e direitos humanos para agentes-que atuam no atendimento de mulheres vítimas de violência doméstica
	R$ 36.000,00

	Etapa 1
	Realização de 10 turmas do curso de capacitação e formação em direitos humanos e cidadania para agentes que atuara no atendimento de mulheres vítimas de violência doméstica
	R$ 36.000,00

	Meta 4 -
	Realizar curso de mobilização comunitária
	R$ 36.000,00

	Etapa 1
	Realização de 10 turmas do escola participativa para mobilização comunitária
	R$ 36.000,00

	Meta 5 -
	Realização de 50 palestras educativas/informativas sobre a violência contra a mulher e direitos humanos/cidadania
	R$ 12.000,00

	Etapa 1
	Realização de 50 palestras para mulheres, homens e famílias sobre a questão da violência contra a mulher
	R$ 12.000,00

	Meta 6 -
	Divulgação do projeto
	R$ 24.000,00

	Etapa 1
	Assessoria de Comunicação
	R$ 16.000,00

	Etapa 2
	Elaboração e manutenção de site eletrônico
	R$ 8.000,00

	Meta 7 -
	Material de consumo
	R$ 40.100,00

	Etapa 1
	Combustível
	R$ 5.000,00

	Etapa 2
	Fotocópias
	R$ 4.000,00

	Etapa 3
	Lanche capacitação
	R$ 14.000,00

	Etapa 4
	Papel A4 - resma 1.000 folhas 
	R$ 1.350,00

	Etapa 5 
	Tonner impressora a laser
	R$ 15.750,00

	Meta 8 -
	Avaliação e monitoramento do projeto
	R$ 21.000,00

	Etapa 1
	Avaliação e monitoramento
	R$ 21.000,00

	Meta 9 -
	Contrapartida - bens e serviços economicamente mensuráveis
	R$ 30.924,00

	Etapa 1
	Assessoria para manutenção de equipamentos de informática
	R$ 4.320,00

	Etapa 2
	Locação de espaço físico
	R$ 18.564,00

	Etapa 3
	Serviços de abastecimento de água - SANEPAR
	R$ 840,00

	Etapa 4
	Serviços de iluminação - Luz - COPEL
	R$ 2.400,00

	Etapa 5 
	Serviços de telefonia e internet banda larga
	R$ 4.800,00

4.	Ao apreciar os comprovantes de despesas constantes dos autos, a unidade técnica efetuou as seguintes considerações:
"Da análise da documentação constante nos autos, verifica-se que os documentos acostados à peça 1, p. 134-150, tratam-se de documentos inválidos como comprovação da correta e regular aplicação de recursos do convênio.
Como justificativa ao gasto de R$ 20.140,10, apresentou-se recibo (peça 1, p. 136) de valor emitido por pessoa jurídica (Moraes e Oliveira Serviços de Apoio Administrativo Ltda.ME) , datado de 16//12/2011, porém desacompanhado da respectiva nota fiscal e sem correspondência no extrato bancário (peça 10, p. 89-91) .
 Consta pagamentos de natureza previdenciária (peça 1, p. 138) no valor de R$ 15.937,00. 
Ainda, consta encargos trabalhistas (peça 1, p. 140-146) , no valor total de R$ 8.020,00, dispendidos a funcionários da entidade:
	- Gilcéia de Fátima Martins dos Santos - nos valores de R$ 640,00, datado de 20/12/2010 (extrato bancário em nome de Yeda Nascimento - peça 10, p. 89) , e R$ 2.340,00, datado de 3/9/2010 (sem correspondente no extrato bancário) ; 
	- Yeda Nascimento Nichetti - nos valores de R$ 2.520, datado de 4/7/2011 (extrato bancário - peça 10, p. 101) , e R$ 2.520,00, datado de 9/8/2011 (Sem correspondente no extrato bancário, porém consta transferência à Sra. Gilcéia Fátima em 5/8/2011 no valor de R$ 1.693,07 - peça 10, p. 103) . 
Os referidos pagamentos estão apontados na Relação de Pagamentos (peça 10, p. 8-19) elaborada pelo convenente e alguns deles comprovados nos extratos bancários (peça 10, p. 89-103) .
	Todavia, os encargos trabalhistas, e previdenciários estão em desacordo com o pactuado, contrariando cláusula segunda, inciso II, alínea "i" do Termo de Convênio (peça 1, p. 44) .
Falta de comprovação de gastos
Ademais, não foi apresentada documentação complementar que comprove a aplicação dos recursos do convênio, conforme extrato bancário (peça 10, p. 84-120) , nos demais gastos apresentados na relação de pagamentos (peça 10, p. 8-19) apresentada pela convenente.
A execução financeira não foi comprovada, devido a não apresentação de quaisquer tipos de comprovantes que comprovassem que as quantias retiradas da conta bancária específica do convênio foram transferidas às empresas fornecedoras/prestadoras de serviços contratadas pela entidade convenente; a ausência desses documentos impede comprovar o nexo causal entre o objeto executado e os recursos do convênio, de modo que a boa e regular execução financeira do ajuste não está provada.
Desse modo, a documentação constante nos autos não se mostra hábil para a comprovação da aplicação dos recursos do convênio na execução do objeto, restando prejudicada a execução financeira dos recursos repassados.
Ressalta-se que a demonstração da boa e regular aplicação dos recursos perante este Tribunal deve ocorrer por meio da apresentação de documentação probatória das despesas efetuadas vinculando-as a ocorrência dos fatos. De outra forma, demonstrar que as atividades/ações previstas foram efetivamente realizadas vinculando as despesas às respectivas origens dos recursos e aos beneficiários, a fim de demonstrar o cumprimento das ações programadas e o alcance dos resultados esperados." 
5.	Depois de realizada a citação do Instituto de Defesa dos Direitos Humanos - IDDEHA e de seu então dirigente, sr. Paulo Cezar Pedron, a unidade técnica assim se manifestou:
"A tentativa de citação do Instituto de Defesa dos Direitos Humanos - Iddeha foi promovida por meio do Ofício 10922/2020- Secomp-4 (peça 25) , destinado a seu endereço na base CNPJ da Receita Federal (peça 23) . Todavia, conforme aviso de recebimento (AR) de peça 28, os correios informaram que o responsável estava ausente nas três tentativas. Encaminhou-se nova citação mediante o Ofício 15529/2020- Secomp-4 (peça 41) , no endereço obtido na base da Receita Federal do seu presidente (peça 24) , obteve-se sucesso, assinado pelo próprio presidente, na data de 5/5/2020, conforme AR (peça 45) .
Informa-se que as providências inerentes às comunicações processuais relacionadas ao Pronunciamento da Unidade (peça 20) foram concluídas com validade da ciência do responsável, conforme Despacho (peça 54) .
Ainda assim, buscando oferecer todas as possibilidades ao exercício do contraditório e ampla defesa, promoveu-se a citação do Instituto de Defesa dos Direitos Humanos - IDDEHA por edital, conforme 
Transcorrido o prazo regimental, os responsáveis permaneceram silentes, devendo ser considerados revéis, nos termos do art. 12, §3º, da Lei 8.443/1992.
ANÁLISE DOS PRESSUPOSTOS DE PROCEDIBILIDADE DA IN/TCU 71/2012
Apreciação do Prejuízo ao Contraditório e Ampla Defesa
	Verifica-se que não houve o transcurso de mais de dez anos desde o fato gerador sem que tenha havido a notificação dos responsáveis pela autoridade administrativa federal competente (art. 6º, inciso II, c/c art. 19 da IN/TCU 71/2012, modificada pela IN/TCU 76/2016) , uma vez que o fato gerador da irregularidade sancionada ocorreu em 29/10/2013 (peça 1, p. 122) , prazo dado para justificativa, e os responsáveis foram notificados sobre a irregularidade pela autoridade administrativa competente conforme abaixo:
Paulo Cezar Pedron, por meio do Siconv, na data de 8/10/2013 (peça 1, p. 122) , embora não tenha o aviso de recebimento nos autos, comprova-se o seu recebimento, por meio de resposta acostada aos autos (peça 1, p. 124) , encaminhada via Siconv em 19/10/2013. Além de novas solicitações, em 11/11/2013 e 26/11/2013, e respostas, em 11/11/2013 e 28/11/2013, via Siconv (peça 1, p. 124 e 126) .
Instituto de Defesa dos Direitos Humanos - IDDEHA, por meio do Siconv, conforme tópico anterior, uma vez que fora representado pelo seu presidente.
Valor de Constituição da TCE 	
Verifica-se, ainda, que o valor atualizado do débito apurado (sem juros) em 1/1/2017 é de R$ 513.538,51 (peça 11) , portanto superior ao limite mínimo de R$ 100.000,00, na forma estabelecida conforme os arts. 6º, inciso I, e 19 da IN/TCU 71/2012, modificada pela IN/TCU 76/2016. 
OUTROS DÉBITOS NOS SISTEMAS DO TCU COM OS MESMOS RESPONSÁVEIS
Informa-se que foi encontrado débito imputável aos responsáveis em outro processo em tramitação no Tribunal (Processo 011.388/2016-1-TCE-aberto - com julgamento de contas irregulares, conforme Acórdão 3215/2019-TCU-Primeira Câmara) .
A tomada de contas especial está, assim, devidamente constituída e em condição de ser instruída.
EXAME TÉCNICO			 
Da validade das notificações:
Preliminarmente, cumpre tecer breves considerações sobre a forma como são realizadas as comunicações processuais no TCU. A esse respeito, destacam-se o art. 179, do Regimento Interno do TCU (Resolução 155, de 4/12/2002) e o art. 4º, inciso III, § 1º, da Resolução TCU 170, de 30 de junho de 2004, in verbis:
Art. 179. A citação, a audiência ou a notificação, bem como a comunicação de diligência, farse-ão:
I - mediante ciência da parte, efetivada por servidor designado, por meio eletrônico, fac-símile, telegrama ou qualquer outra forma, desde que fique confirmada inequivocamente a entrega da comunicação ao destinatário;
II - mediante carta registrada, com aviso de recebimento que comprove a entrega no endereço do destinatário;
III - por edital publicado no Diário Oficial da União, quando o seu destinatário não for localizado
 (...) 
Art. 3º As comunicações serão dirigidas ao responsável, ou ao interessado, ou ao dirigente de órgão ou entidade, ou ao representante legal ou ao procurador constituído nos autos, com poderes expressos no mandato para esse fim, por meio de:
I - correio eletrônico, fac-símile ou telegrama;
II - servidor designado;
III - carta registrada, com aviso de recebimento;
IV - edital publicado no Diário Oficial da União, quando o seu destinatário não for localizado, nas hipóteses em que seja necessário o exercício de defesa.
Art. 4º. Consideram-se entregues as comunicações:
I - efetivadas conforme disposto nos incisos I e II do artigo anterior, mediante confirmação da ciência do destinatário;
II - realizadas na forma prevista no inciso III do artigo anterior, com o retorno do aviso de recebimento, entregue comprovadamente no endereço do destinatário;
III - na data de publicação do edital no Diário Oficial da União, quando realizadas na forma prevista no inciso IV do artigo anterior.
§ 1º O endereço do destinatário deverá ser previamente confirmado mediante consulta aos sistemas disponíveis ao Tribunal ou a outros meios de informação, a qual deverá ser juntada ao respectivo processo.
 (...) 
Bem se vê, portanto, que a validade da citação via postal não depende de que o aviso de recebimento seja assinado pelo próprio destinatário da comunicação, o que dispensa, no caso em tela, a entrega do AR em "mãos próprias". A exigência da norma é no sentido de o Tribunal verificar se a correspondência foi entregue no endereço correto, residindo aqui a necessidade de certeza inequívoca. 
	Não é outra a orientação da jurisprudência do TCU, conforme se verifica dos julgados a seguir transcritos:
São válidas as comunicações processuais entregues, mediante carta registrada, no endereço correto do responsável, não havendo necessidade de que o recebimento seja feito por ele próprio (Acórdão 3648/2013-TCU-Segunda Câmara, Relator Ministro José Jorge) ;
É prescindível a entrega pessoal das comunicações pelo TCU, razão pela qual não há necessidade de que o aviso de recebimento seja assinado pelo próprio destinatário. Entregandose a correspondência no endereço correto do destinatário, presume-se o recebimento da citação. (Acórdão 1019/2008-TCU-Plenário, Relator Ministro Benjamin Zymler) ;
As comunicações do TCU, inclusive as citações, deverão ser realizadas mediante Aviso de Recebimento - AR, via Empresa Brasileira de Correios e Telégrafos, bastando para sua validade que se demonstre que a correspondência foi entregue no endereço correto. (Acórdão 1526/2007-TCU-Plenário, Relator Ministro Aroldo Cedraz) .
A validade do critério de comunicação processual do TCU foi referendada pelo Supremo Tribunal Federal, nos termos do julgamento do MS-AgR 25.816/DF, por meio do qual se afirmou a desnecessidade da ciência pessoal do interessado, entendendo-se suficiente a comprovação da entrega do "AR" no endereço do destinatário:
Ementa: agravo regimental. Mandado de segurança. Desnecessidade de intimação pessoal das decisões do tribunal de contas da união. art. 179 do regimento interno do TCU. Intimação do ato impugnado por carta registrada, iniciado o prazo do art. 18 da lei nº 1.533/51 da data constante do aviso de recebimento. Decadência reconhecida. Agravo improvido.
O envio de carta registrada com aviso de recebimento está expressamente enumerado entre os meios de comunicação de que dispõe o Tribunal de Contas da União para proceder às suas intimações.
O inciso II do art. 179 do Regimento Interno do TCU é claro ao exigir apenas a comprovação da entrega no endereço do destinatário, bastando o aviso de recebimento simples. 
Da revelia dos responsáveis Paulo Cezar Pedron e Instituto de Defesa dos Direitos Humanos - IDDEHA 
No caso vertente, a citação do responsável Paulo Cezar Pedron se deu em endereço proveniente da base CPF da Receita Federal (peça 22) , mediante Ofício 15531/2020- Secomp-4 (peça 42) , recebido de próprio punho, na data de 5/5/2020, conforme AR (peça 46) . A entrega do ofício citatório nesse endereço ficou comprovada.
A citação do responsável Instituto de Defesa dos Direitos Humanos - IDDEHA se deu em endereço obtido na base da Receita Federal do seu presidente (peça 24) , mediante o Ofício 15529/2020- Secomp-4 (peça 41) , assinado pelo próprio presidente, na data de 5/5/2020, conforme AR (peça 45) .
Ainda, com relação ao instituto, ocorreu a citação por edital, conforme Edital 0927/2020- Secomp-4 (peça 52) , publicado em 1/7/2020 (peça 53) .
Nos processos do TCU, a revelia não leva à presunção de que seriam verdadeiras todas as imputações levantadas contra os responsáveis, diferentemente do que ocorre no processo civil, em que a revelia do réu opera a presunção da verdade dos fatos narrados pelo autor (Acórdão 1009/2018-TCU-Plenário, Relator: Bruno Dantas; 2369/2013 - TCU - Plenário, Relator: Benjamin Zymler e 2449/2013 - TCU - Plenário, Relator: Benjamin Zymler) . Dessa forma, a avaliação da responsabilidade do agente não pode prescindir da prova existente no processo ou para ele carreada. 
Ao não apresentar sua defesa, os responsáveis deixaram de produzir prova da regular aplicação dos recursos sob suas responsabilidades, em afronta às normas que impõem aos gestores públicos a obrigação legal de, sempre que demandados pelos órgãos de controle, apresentar os documentos que demonstrem a correta utilização das verbas públicas, a exemplo do contido no art. 93 do Decreto-Lei 200/1967: "Quem quer que utilize dinheiros públicos terá de justificar seu bom e regular emprego na conformidade das leis, regulamentos e normas emanadas das autoridades administrativas competentes." 
Mesmo as alegações de defesa não sendo apresentadas, considerando o princípio da verdade real que rege esta Corte, procurou-se buscar, em manifestações dos responsáveis na fase interna desta Tomada de Contas Especial, se havia algum argumento que pudesse ser aproveitado a seu favor. 
No entanto, os responsáveis não se manifestaram na fase interna, não havendo, assim, nenhum argumento que possa vir a ser analisado e posteriormente servir para afastar as irregularidades apontadas.
Em se tratando de processo em que as partes interessadas não se manifestaram acerca da irregularidade imputada, não há elementos para que se possa efetivamente aferir e reconhecer a ocorrência de boa-fé na conduta dos responsáveis, ressalta-se que a análise da boa-fé relativa a pessoa jurídica de direito privado é realizada considerando as condutas de seus administradores, uma vez que os atos destes obrigam a pessoa jurídica, desde que exercidos nos limites dos poderes definidos no ato constitutivo do ente, nos termos do art. 47 do Código Civil (Acórdão 1723/2016-TCU-Plenário, Ministro-Relator Raimundo Carrero) , podendo este Tribunal, desde logo, proferir o julgamento de mérito pela irregularidade das contas, conforme os termos dos §§ 2º e 6º do art. 202 do Regimento Interno do TCU. (Acórdão 2064/2011-TCU-Primeira Câmara (relator: Ubiratan Aguiar) , 6.182/2011-TCU-1ª Câmara (relator: Weber de Oliveira) , 4.072/2010-TCU-1ª Câmara (Relator: Valmir Campelo) , 1.189/2009-TCU-1ª Câmara (Relator: Marcos Bemquerer) , 731/2008-TCU-Plenário (Relator: Aroldo Cedraz) .
Dessa forma, os responsáveis Paulo Cezar Pedron e Instituto de Defesa dos Direitos Humanos - IDDEHA devem ser considerados revéis, nos termos do art. 12, §3º, da Lei 8.443/1992, devendo as contas serem julgadas irregulares, condenando-o ao débito apurado.
Prescrição da Pretensão Punitiva
Vale ressaltar que a pretensão punitiva do TCU, conforme Acórdão 1441/2016-TCU-Plenário, Relator: Benjamin Zymler, que uniformizou a jurisprudência acerca dessa questão, subordina-se ao prazo geral de prescrição indicado no art. 205 do Código Civil, que é de dez anos, contado da data de ocorrência da irregularidade sancionada, nos termos do art. 189 do Código Civil, sendo este prazo interrompido pelo ato que ordenar a citação, a audiência ou a oitiva dos responsáveis.
No caso em exame, não ocorreu a prescrição, uma vez que a irregularidade sancionada ocorreu em virtude da incorreta aplicação de recursos repassados de 3/8/2010 a 24/5/2012 e o ato de ordenação da citação ocorreu 8/11/2019.
CONCLUSÃO
Em face da análise promovida na seção "Exame Técnico", verifica-se que os responsáveis Paulo Cezar Pedron e Instituto de Defesa dos Direitos Humanos - IDDEHA não lograram comprovar a boa e regular aplicação dos recursos, instado a se manifestarem, optaram pelo silêncio, configurando a revelia, nos termos do §3º, do art. 12, da Lei 8.443/1992. Ademais, inexistem nos autos elementos que demonstrem a boa-fé dos responsáveis ou a ocorrência de outras excludentes de culpabilidade.
Dessa forma, identificado dano ao erário, devese instaurar e julgar o processo de tomada de contas especial para responsabilizar seus agentes causadores, respeitando o direito ao contraditório e à ampla defesa, independentemente de quando ocorreram os atos impugnados.
Verifica-se também que não houve a prescrição da pretensão punitiva, conforme análise já realizada.
Tendo em vista que não constam dos autos elementos que permitam reconhecer a boa-fé dos responsáveis, ressalta-se que a análise da boa-fé relativa a pessoa jurídica de direito privado é realizada considerando as condutas de seus administradores, uma vez que os atos destes obrigam a pessoa jurídica, desde que exercidos nos limites dos poderes definidos no ato constitutivo do ente, nos termos do art. 47 do Código Civil (Acórdão 1723/2016-TCU-Plenário, Ministro-Relator Raimundo Carrero) , sugere-se que as suas contas sejam julgadas irregulares, nos termos do art. 202, § 6º, do Regimento Interno do TCU, com a imputação do débito atualizado monetariamente e acrescido de juros de mora, nos termos do art. 202, §1º do Regimento Interno do TCU, descontado o valor eventualmente recolhido, com a aplicação da multa prevista no art. 57 da Lei 8.443/1992.	
PROPOSTA DE ENCAMINHAMENTO
Diante do exposto, submetem-se os autos à consideração superior, propondo:
a)  considerar revéis os responsáveis Paulo Cezar Pedron (CPF: XXX.434.279-XX) e Instituto de Defesa dos Direitos Humanos - IDDEHA (CNPJ: 01.167.309/0001-33) , para todos os efeitos, dando-se prosseguimento ao processo, com fulcro no art. 12, § 3º, da Lei 8.443/1992;
b) julgar irregulares, nos termos dos arts. 1º, inciso I, 16, inciso III, alínea "c", da Lei 8.443/1992, c/c os arts. 19 e 23, inciso III, da mesma Lei, as contas dos responsáveis Paulo Cezar Pedron (CPF: XXX.434.279-XX) e Instituto de Defesa dos Direitos Humanos - IDDEHA (CNPJ: 01.167.309/0001-33) , condenando-os  ao pagamento das importâncias a seguir especificadas, atualizadas monetariamente e acrescidas dos juros de mora, calculadas a partir das datas discriminadas até a data da efetiva quitação do débito, fixando-lhe o prazo de quinze dias, para que comprovem, perante o Tribunal, o recolhimento das referidas quantias aos cofres do Tesouro Nacional, nos termos do art. 23, inciso III, alínea "a", da citada lei, c/c o art. 214, inciso III, alínea "a", do Regimento Interno do TCU;  
Débitos solidários relacionados aos responsáveis Paulo Cezar Pedron (CPF: XXX.434.279-XX) e Instituto de Defesa dos Direitos Humanos - IDDEHA (CNPJ: 01.167.309/0001-33) .
Cofre credor: Tesouro Nacional.
Quantificação do dano:
	Data de ocorrência
	Valor histórico (R$) D/C

	3/8/2010
	108.050,00 D

	29/4/2011
	147.800,00 D

	16/6/2011
	94.050,00 D

	24/5/2012
	2.540,73 C

Valor atualizado do débito (com juros) em 9/9/2020: R$ 677.581,98 (peça 55) 
aplicar aos responsáveis Paulo Cezar Pedron (CPF: XXX.434.279-XX) e Instituto de Defesa dos Direitos Humanos - IDDEHA (CNPJ: 01.167.309/0001-33) , individualmente, a multa prevista no art. 57 da Lei 8.443/1992 c/c o art. 267 do Regimento Interno do TCU, fixando-lhe o prazo de quinze dias, a contar da notificação, para que comprove, perante o Tribunal (art. 214, III, alínea "a", do Regimento Interno do TCU) , o recolhimento da dívida aos cofres do Tesouro Nacional, atualizada monetariamente desde a data do acórdão que vier a ser proferido por este Tribunal até a do efetivo recolhimento, se pagas após o vencimento, na forma da legislação em vigor;
	autorizar, desde logo, a cobrança judicial das dívidas, caso não atendidas a notificação, na forma do disposto no art. 28, inciso II, da Lei 8.443/1992;
autorizar também, desde logo, se requerido, com fundamento no art. 26 da Lei 8.443, de 1992, c/c o art. 217, §§ 1º e 2º do Regimento Interno do TCU, o parcelamento das dívidas em até 36 parcelas, incidindo, sobre cada parcela, corrigida monetariamente, os correspondentes acréscimos legais, fixando-lhe o prazo de quinze dias, a contar do recebimento da notificação, para comprovar, perante o Tribunal, o recolhimento da primeira parcela, e de trinta dias, a contar da parcela anterior, para comprovar os recolhimentos das demais parcelas, devendo incidir, sobre cada valor mensal, atualizado monetariamente, os juros de mora devidos, no caso do débito, na forma prevista na legislação em vigor, alertando o responsável de que a falta de comprovação do recolhimento de qualquer parcela importará o vencimento antecipado do saldo devedor, nos termos do § 2º do art. 217 do Regimento Interno deste Tribunal; 
enviar cópia do Acórdão a ser prolatado, bem como do Relatório e do Voto que o fundamentarem à Procuradoria da República no Estado do Paraná, nos termos do § 3º do art. 16 da Lei 8.443/1992, c/c o § 7º do art. 209 do Regimento Interno do TCU, para adoção das medidas cabíveis, informando-lhe que o inteiro teor da deliberação pode ser consultado no endereço http://www.tcu.gov.br/acordaos; e
enviar cópia do Acórdão que vier a ser proferido ao Ministério da Mulher, da Família e dos Direitos Humanos e aos responsáveis, para ciência, informando que a presente deliberação, acompanhada do Relatório e do Voto que a fundamenta, está disponível para a consulta no endereço www.tcu.gov.br/acordaos, além de esclarecer que, caso requerido, o TCU poderá fornecer sem custos as correspondentes cópias, de forma impressa."
6.	O Ministério Público junto ao TCU manifestou-se de acordo com a unidade técnica.
	É o relatório.

não há

Procurador Rodrigo Medeiros de Lima.

CONVÊNIO. NÃO COMPROVAÇÃO DA REGULAR APLICAÇÃO DOS RECURSOS. CITAÇÃO. CONTAS IRREGULARES. DÉBITO. MULTA.

TOMADA DE CONTAS ESPECIAL (TCE)

Secretaria de Controle Externo de Tomada de Contas Especial (SecexTCE).

Cuidam os autos de tomada de contas especial instaurada em razão de irregularidades na aplicação dos recursos federais repassados por força do convênio 94/2010-SPM-PR, celebrado entre a Secretaria de Políticas para as Mulheres da Presidência da República - SPM/PR e o Instituto de defesa dos Direitos Humanos - IDDEHA.
2.	O convênio, no valor de R$ 381.391,00, sendo R$ 349.900,00 à conta do concedente e R$ 31.491,00 referentes à contrapartida, teve por objeto "promover as garantias de direitos de mulheres em situação de violência por meio do fortalecimento das Redes de Atendimento e Proteção à Mulher em Curitiba e região metropolitana", com vigência estipulada para o período de 2/7/2010 a 27/12/2011, com prazo para apresentação da prestação de contas em 26/1/2012.
3.	O plano de trabalho previa a execução das seguintes ações principais:
	Meta 1 -
	Planejamento e formação da equipe executora do projeto e coordenação das ações do projeto
	R$ 112.800,00

	Meta 2 -
	Produção e distribuição de material formativo e educativo/informativo sobre a questão da violência contra à mulher
	R$ 68.000,00

	Meta 3 -
	Realizar curso de capacitação cidadania e direitos humanos para agentes-que atuam no atendimento de mulheres vítimas de violência doméstica
	R$ 36.000,00

	Meta 4 -
	Realizar curso de mobilização comunitária
	R$ 36.000,00

	Meta 5 -
	Realização de 50 palestras educativas/informativas sobre a violência contra a mulher e direitos humanos/cidadania
	R$ 12.000,00

	Meta 6 -
	Divulgação do projeto
	R$ 24.000,00

	Meta 7 -
	Material de consumo
	R$ 40.100,00

	Meta 8 -
	Avaliação e monitoramento do projeto
	R$ 21.000,00

4.	Em que pese o concedente ter atestado a execução física do objeto (peça 1, p. 3) , foram apontadas pela unidade técnica as seguintes ressalvas no tocante à execução financeira:
	"Como justificativa ao gasto de R$ 20.140,10, apresentou-se recibo (peça 1, p. 136) de valor emitido por pessoa jurídica (Moraes e Oliveira Serviços de Apoio Administrativo Ltda.ME) , datado de 16//12/2011, porém desacompanhado da respectiva nota fiscal e sem correspondência no extrato bancário (peça 10, p. 89-91) .
	Consta pagamentos de natureza previdenciária (peça 1, p. 138) no valor de R$ 15.937,00. 
Ainda, consta encargos trabalhistas (peça 1, p. 140-146) , no valor total de R$ 8.020,00, dispendidos a funcionários da entidade:
Todavia, os encargos trabalhistas, e previdenciários estão em desacordo com o pactuado, contrariando cláusula segunda, inciso II, alínea "i" do Termo de Convênio (peça 1, p. 44) .
	Falta de comprovação de gastos
Ademais, não foi apresentada documentação complementar que comprove a aplicação dos recursos do convênio, conforme extrato bancário (peça 10, p. 84-120) , nos demais gastos apresentados na relação de pagamentos (peça 10, p. 8-19) apresentada pela convenente.
A execução financeira não foi comprovada, devido a não apresentação de quaisquer tipos de comprovantes que comprovassem que as quantias retiradas da conta bancária específica do convênio foram transferidas às empresas fornecedoras/prestadoras de serviços contratadas pela entidade convenente; a ausência desses documentos impede comprovar o nexo causal entre o objeto executado e os recursos do convênio, de modo que a boa e regular execução financeira do ajuste não está provada.
Desse modo, a documentação constante nos autos não se mostra hábil para a comprovação da aplicação dos recursos do convênio na execução do objeto, restando prejudicada a execução financeira dos recursos repassados."  (grifou-se) . 
5.	Devidamente citados, o Instituto de Defesa dos Direitos Humanos - IDDEHA e seu então dirigente, sr. Paulo Cezar Pedron, optaram por permanecer silentes. Dessa forma, de acordo com o art. 12, § 3º, da Lei 8.443/1992, estão caracterizadas as suas revelias, cabendo dar prosseguimento ao processo. 
6.	Ao analisar as alegações de defesa apresentadas, tanto a unidade técnica quanto o Ministério Público junto ao TCU entenderam que os responsáveis devem ter suas contas julgadas irregulares com a condenação em débito pelo total dos valores repassados, além de sofrerem a sanção prevista no art. 57 da Lei 8.443/1992.
II
7.	Consoante a jurisprudência desta Corte de Contas, a análise da regularidade da aplicação dos recursos repassados mediante convênios deve perpassar por três aspectos: realização física do objeto pactuado, nexo de causalidade entre os recursos repassados e os documentos comprobatórios de despesas e atingimento da finalidade pública prevista na avença.
8.	No caso em tela, não foram apresentados documentos que comprovassem a regular aplicação dos recursos sob o aspecto financeiro.
9.	Foi apresentado recibo no valor de R$ 20.140,10, sem correspondência no extrato bancário (peça 10, p. 89-91) .
10.	Ademais, foram apresentados comprovantes de despesas não compatíveis com o pactuado (encargos trabalhistas e previdenciários no valor de R$ 23.957,00) , consoante a cláusula segunda, inciso II, alínea "i" do termo de convênio, que estabelece caber à convenente:
"responsabilizar-se por todos os encargos de natureza trabalhista e previdenciária decorrente dos recursos humanos utilizados pela convenente"
11.	Em relação aos demais lançamentos da conta específica do convênio, não foram apresentados quaisquer documentos comprobatórios das despesas.
III
12.	Como é sabido, a jurisprudência do TCU é firme no tocante à responsabilidade dos convenentes pela comprovação da boa e regular aplicação dos recursos federais recebidos mediante convênio ou instrumentos congêneres. Nesse passo, todo aquele que utiliza ou gerencia recursos públicos, por obrigação constitucional e legal, submete-se ao dever de demonstrar o correto emprego dos valores federais, nos termos dos arts. 70, parágrafo único, e 37, caput, da Constituição de 1988 e do art. 93 do Decreto-Lei 200, de 25 de fevereiro de 1967.
13.	Em outras palavras, compete aos responsáveis demonstrar a correta utilização dos recursos públicos que lhes foram confiados, o que não ocorreu no presente caso, ante a ausência de documentação que demonstre o destino dado aos recursos.
14.	Dessa forma, em face da ausência de elementos capazes de demonstrar nos autos a boa e regular aplicação dos recursos em questão e de permitir a conclusão pela boa-fé, alinho-me ao encaminhamento sugerido pela unidade técnica e endossado pelo Parquet especializado, no sentido de julgar irregulares as presentes contas com a condenação solidária dos responsáveis pelos valores impugnados.
15.	Por fim, tendo em vista a reprovabilidade da conduta dos responsáveis, que deixaram de comprovar a regular aplicação dos recursos públicos federais recebidos, infringindo dever legal e constitucional, bem como a magnitude do dano causado, deve ser aplicada, individualmente, a multa prevista no artigo 57 da Lei 8.443/1992, no valor de R$ 58.000,00 (equivalente a cerca de 10% do valor atualizado do débito) .
IV
Ante o exposto, acolhendo os pareceres precedentes, cujos fundamentos incorporo como razões de decidir, manifesto-me por que o Tribunal aprove o acórdão que ora submeto à apreciação deste Colegiado. 
TCU, Sala das Sessões Ministro Luciano Brandão Alves de Souza, em 1 de dezembro de 2020.
BENJAMIN ZYMLER 
Relator